最高法院刑事判決　　　　　　　　　　　　　　　九十一年度台上字第五八０八號
　　上　訴　人　甲○○
右上訴人因貪污案件，不服台灣高等法院台南分院中華民國九十一年七月十八日第二
審更審判決（九十年度上更(一)字第三一三號，起訴案號：台灣嘉義地方法院檢察署八
十七年度偵字第六一六０號），提起上訴，本院判決如左：
    主  文
原判決撤銷，發回臺灣高等法院臺南分院。
    理  由
本件原判決認定上訴人甲○○原係嘉義縣梅山鄉公所（下稱梅山鄉公所）之約僱人員
（其任職期間自民國七十九年八月一日起，至八十三年六月三十日止，自八十三年八
月一日起改為臨時單工，至八十六年三月三十一日離職），負責經辦該鄉公所梅山大
南示範公墓（第二公墓）管理員，係依據法令從事公務之人員。其明知依梅山鄉公所
所頒行之「嘉義縣梅山鄉第二公墓暨納骨堂使用管理辦法」第十四條規定：「使用本
公墓納骨堂，應先向鄉公所申請並一次繳納使用費，領取免費供給之標準骨罈及納骨
堂進堂許可證後，憑證向公墓管理員洽商進堂事宜」。並知悉前述使用費應由申請人
持該鄉公所開立之繳款書至指定之公庫（指梅山鄉農會或台南區中小企業銀行梅山分
行）代收處繳納，不得私自收受。詎上訴人竟基於意圖為自己不法所有之概括犯意，
自民國八十年一月二十四日起，至八十四年七月二十三日止，利用其管理上開公墓職
務上之機會，連續在上開示範公墓處，向如原判決附表一、二編號第二、三、四、五
號、附表三編號第一號、附表五編號第二、三、四號所示亡者簡萬得之家屬簡銘宗等
人詐稱：其得代收使用規費云云，使亡者家屬簡李宿等多人均陷於錯誤，而分別將上
述使用費陸續交予上訴人代收。上訴人則簽發梅山鄉大南示範公墓納骨堂使用許可證
，並於其上加蓋「公墓管理員甲○○」之職章交予亡者家屬，以資取信，共詐得如原
判決附表一、附表二編號第二、三、四、五號、附表三編號第一號、附表五編號第二
、三、四號所示繳款金額欄所示之金額，共計新台幣（下同）七十四萬六千元。上訴
人得款後，全數挪為私用而未繳入公庫，並悉數花用殆盡等情。因而撤銷第一審關於
上訴人部分之判決，改判論處上訴人連續依據法令從事公務之人員，利用職務上之機
會詐取財物罪刑，固非無見。
惟查：(一)、按有罪判決書之事實欄及其引為事實一部分之附表欄，均為判斷其適用法
令當否之準據，法院應將依職權認定與論罪科刑有關之事實，翔實記載，然後於理由
內說明其憑以認定之證據，並使事實認定與理由說明，彼此互相適合，方為合法。原
判決事實欄記載：上訴人係負責經辦該鄉公所「梅山大南示範公墓（第二公墓）管理
員」，理由內亦為相同之說明；惟其附表一編號一、十一「收款人職務欄」則記載上
訴人為「公所承辦人員」，前後不相一致。且原判決事實欄記載上訴人向亡者家屬詐
取納骨堂使用規費，係簽發該示範公墓「納骨堂使用許可證」交予亡者家屬，並未記
載有交付「收據」之情形；乃其附表一編號二、四、五、十三、十四、十七、十八、
十九、二十、二十一、二十二、二十三、附表二編號三、四、五、附表三編號一「有
無收據欄」內竟均記載「有」，彼此亦有歧異。又原判決附表一編號十一「繳款日期
欄」記載林慶興繳款之日期為「八十一年四月二十六日、二十八日」，並未註明係農
曆或陽曆；惟卷查林慶星於「審計部台灣省嘉義市審計室審核案件查詢單（下稱查詢
單）」上記載其繳款日期為「農曆八十一年四月二十六日至二十八日」（見偵查卷第
三十二頁），二者亦有齟齬。再原判決附表二編號一（亡者林茂乾）「繳款人姓名欄
」內記載為「林俊材」；核與卷存該部分查詢單上記載其繳款人姓名為「盧吉」（見
偵查卷第四十八頁），亦不相適合。此外，原判決附表二編號四、五「連絡人欄」所
載「葉懋勝」，亦與卷內查詢單上所記載之「葉懸勝」（見偵查卷第五十一頁）不符
，似有筆誤。再者，原判決附表二編號二、三「戶籍地欄」均記載為「本鄉」，編號
四、五部分則記載為「外鄉」；惟卷查該部分查詢單上關於戶籍地之記載（即附表編
號二、三為「外鄉」，編號四、五為「本鄉」），恰與原判決上述記載相反（見偵查
卷第四十九頁至第五十一頁）。依上說明，自有事實與理由矛盾之違誤。(二)、原判決
認定上訴人向亡者家屬簡銘宗等人詐取納骨堂使用規費時，均自行簽發「梅山鄉大南
示範公墓納骨堂使用許可證」，並於其上加蓋「公墓管理員甲○○」之職章，交予亡
者家屬，以資取信等情。而依卷附上訴人所簽發之「梅山鄉大南示範公墓納骨堂使用
許可證」影本多張觀之，其上除蓋有「梅山鄉公所民政課」之橢圓形戳章外，另蓋有
「本文免蓋主管判發章」、「代為決行」、「公墓管理員甲○○」之長方形戳記（見
偵查卷第二十四之一頁、二十七頁、二十八頁、三十五頁、三十七頁、四十頁、第四
十二頁至第四十七頁、第五十之一頁、第五十二頁、五十三頁、第五十四之一頁、第
九十七頁、第九十八頁、第九十九頁）。惟依嘉義縣梅山鄉第二公墓暨納骨堂使用管
理辦法第十四條規定：「使用本公墓納骨堂，應先向鄉公所申請並一次繳納使用費，
領取免費供給之標準骨罈（高六十公分以下，直徑三十二公分以下）及『納骨堂進堂
許可證』，憑證向公墓管理員洽商進堂事宜」（見偵查卷第一０五頁）觀之，申請人
須先向該鄉公所繳費並領取骨罈及「納骨堂進堂許可證」後，始得憑該許可證向上訴
人洽商進堂事宜；則上訴人是否有逕行製作上述許可證之權限？似非無疑。且證人即
曾任梅山鄉公所民政課課員李明堂在原審亦證稱：「（納骨堂使用許可證應由誰核發
？）按照使用管理辦法應該由公所核發」、「（管理員甲○○有沒有核發許可證的權
限？）按照使用管理辦法是沒有」、「（使用許可證上面所蓋的『民政課圓戳章』、
『本文免蓋主管判發』章、『代為決行』的戳章，是不是你們鄉公所民政課發給前開
第二公墓管理員使用的？）圓戳章是鄉公所拿出去的，鄉公所有很多像這樣圓戳章，
『代為決行』（章）鄉公所拿出去的，『本文免蓋主管判發章』因為牽涉到權責問題
，絕對不是鄉公所發出去的」、「（『本文免蓋主管判發』章是不是偽造？）我不清
楚，鄉公所沒有發給這種章，一般都是授權第幾層決行，沒有這種『免蓋主管判發』
章」等語（見原審卷第一八０頁、第一八一頁）。設若證人李明堂所述屬實，則上訴
人既無核發上述許可證之職權，而該鄉公所亦無上開「本文免蓋主管判發」之長方形
戳章。上訴人竟擅自以該鄉公所民政課之名義簽發上述使用許可證，並於其上加蓋該
鄉公所民政課之圓形戳章，及非該鄉公所所有之「本文免蓋主管判發」戳章暨其本人
之職章，而交付亡者家屬。則其此部分所為有無觸犯刑法第二百十二條之偽造特種文
書罪或其他刑責？饒有進一步研求之餘地。究竟上訴人有無製作上述許可證之職權？
若否，該許可證應由何人製作及核判？又上訴人所製作之許可證，以及其上所加蓋之
「梅山鄉公所民政課」橢圓形戳章、「本文免蓋主管判發章」、「代為決行」及「公
墓管理員甲○○」之長方形戳記，是否與該鄉公所規定之許可證格式及決行權責相符
？若否，其規定內容為何？再上述「梅山鄉公所民政課」橢圓形戳章，及「本文免蓋
主管判發章」、「代為決行」長方形戳記是否該鄉公所所有？上訴人如何取得？其將
之加蓋在該許可證上，有無使該許可證所表彰之文義發生虛偽不實之情形？上述疑點
與判斷上訴人此部分所為是否另觸犯偽造特種文書或其他刑責有關，自有併予查明釐
清之必要。原判決對此未一併加以調查剖析及說明，尚嫌理由欠備。(三)、原判決認定
上訴人利用職務上之機會向黃瑞堂詐得如原判決附表五編號二、三、四「短繳金額（
即詐取金額）」欄所示之規費共計六萬元等情。惟卷查黃瑞堂於法務部調查局嘉義縣
調查站調查時證稱：伊繳給管理員甲○○共計十二萬元等語（見法務部調查局調查筆
錄卷第二十八頁反面、第二十九頁正反面）。而原判決附表五編號二、三、四「繳款
日期」及「繳款金額」欄內，亦記載黃瑞堂先後於八十四年四月九日，及同年月十九
日分別繳納四萬元及八萬元（四萬元二筆），合計十二萬元。則原判決既認定上訴人
施用前揭詐術，使黃瑞堂陷於錯誤而交付納骨堂使用規費十二萬元，何以又認定上訴
人此部分僅詐得六萬元？其原因何在？原判決對此並未加以剖析論敘明白，亦有理由
欠備之可議。(四)、本件公訴意旨認上訴人除利用其職務上之機會，詐得如原判決前開
論罪部分之金額外，並另向林俊材、吳進石分別詐得如原判決附表二編號一，及附表
三編號二、三所示之金額。原判決認為尚不能證明上訴人有此部分詐欺犯行，其理由
雖謂：如附表二編號一、附表三編號二、三所示部分，既無被害人之指訴或由上訴人
簽章之納骨堂使用許可證可供參酌云云（見原判決第七面第九、十行）。然依卷附原
判決附表二編號一部分（亡者林茂乾）之「審計部台灣省嘉義市審計室審核案件查詢
單」記載觀之，其繳款人為「盧吉」，繳款日期為「八十二年十月間」，金額為「一
萬五千元」，填表人為「林俊材」（亡者林茂乾之子），而林俊材於該查詢單「建議
意見欄」上附記：「請勿（務）必查明原由，莫讓我們的權益受損」等語（見偵查卷
第四十八頁），似已有指述其權益受害之意思。另原判決附表三編號二、三所示部分
，依卷內該部分查詢單之記載，其繳款人為「吳進石」，繳款日期為「八十四年二月
十二日」，並有加蓋梅山鄉公所民政課橢圓形戳章之「梅山鎮大南示範公墓納骨堂使
用許可證」影本二份附卷可稽，而該許可證上亦載有吳進石之住址為「嘉義縣梅山鎮
大南村（里）八鄰五十七號」（見偵查卷第五十五頁、第五十六頁）。原判決理由謂
此部分並無被害人之指訴云云，似與卷存資料內容未盡相符。究竟上訴人有無向盧吉
及吳進石詐取納骨堂使用費之犯行？卷內既有其二人繳交使用費之資料，原審並非不
能查明盧吉、吳進石、林俊材等人之年籍住所資料，並傳訊其三人到庭調查其等申請
納骨堂及繳款之原委，以究明實情。乃原審對此部分全未加以調查，徒謂此部分並無
被害人指訴，亦無上訴人簽章之納骨堂使用許可證可供參酌云云，遽認不能證明上訴
人犯罪，而就此部分不另為無罪之諭知，尚嫌調查未盡。上訴意旨雖未指摘及此，然
以上均係本院得依職權調查之事項，應認原判決仍有撤銷發回之原因。又原判決關於
不另為無罪諭知部分因與發回部分有審判不可分關係，應併予發回。
據上論結，應依刑事訴訟法第三百九十七條、第四百零一條，判決如主文。
中      華      民      國    九十一    年      十      月     十七     日
                              最高法院刑事第六庭
                                  審判長法官  池  啟  明
                                        法官  石  木  欽
                                        法官  郭  毓  洲
                                        法官  吳  三  龍
                                        法官  張  祺  祥
      右正本證明與原本無異
                                              書  記  官
中      華      民      國    九十一    年      十      月     二十一   日
